臺灣高等法院民事判決　　　　　　　　　93年度家上字第90號
上　訴　人　甲○○
被　上訴人　乙○○
訴訟代理人　張菊芳律師
上列當事人間請求離婚等事件，上訴人對於中華民國九十三年二
月十九日台灣板橋地方法院九十二年度婚字第一０七一號第一審
判決提起上訴，經本院於九十四年五月十日言詞辯論終結，判決
如下：
    主    文
上訴駁回。
第二審訴訟費用由上訴人負擔。
    事 實 及 理 由
一、本件上訴人聲明求為判決：(一)原判決廢棄。(二)被上訴人在第
    一審之訴駁回。
    被上訴人聲明求為判決：上訴駁回。
二、被上訴人起訴主張：兩造於民國（下同）八十六年三月六日
    結婚，現婚姻關係仍存續中，並育有未成年長女江晏安（八
    十九年二月一日出生、身分證統一編號Ｚ000000000號）。
    詎上訴人於婚後猜疑心態極為嚴重，常將伊與同事及友人間
    之正常交誼，誣指為有曖昧關係，或懷疑與伊洽談之保險營
    業員會強暴伊，並伴隨極端不堪入耳之言詞諸如三字經、賤
    骨頭、賤女人等羞辱伊，並對伊恐嚇稱要對伊、同事及親友
    砍殺、放火及潑硫酸；復於九十年十一月一日晚間七時許，
    在台北縣板橋市○○路上，因猜疑伊之同事意圖染指伊，於
    爭執中出拳毆打伊之後頭部；伊因上訴人之上開行為，致罹
    患適應障礙合併憂鬱及焦慮，顯受有不堪同居之虐待；又兩
    造曾簽立離婚協議書，伊乃於九十一年一月四日返回娘家居
    住。兩造分居迄今已有三年餘，亦有難以維持婚姻之重大事
    由等情。爰依民法第一千零五十二條第一項第三款、第二項
    、第一千零五十五條一項及第一千一百十六條之二規定，求
    為准伊與上訴人離婚，兩造所生未成年長女江晏安權利義務
    之行使或負擔由伊任之，及上訴人應自判決確定時起，按月
    於每月五日前給付伊未成年長女江晏安扶養費新台幣（下同
    ）七千五百元至江晏安成年止，如遲誤一期不履行，其後之
    期間視為已到期之判決。
    上訴人則以：伊承認有講過被上訴人在原審所提出錄音帶所
    示內容之言詞，惟係在被上訴人上司糾纏被上訴人，並害伊
    遭調查刺激之下，始口出此等言詞；至九十年十一月一日晚
    上係因被上訴人單獨與其上司出遊一事發生爭執，伊一時失
    控，始以右手毆打被上訴人之後頭部；伊不贊成被上訴人與
    拉保險、或直銷之親友來往，此舉會造成家中經濟之困難；
    又伊並未限制被上訴人與其他異性交談；又被上訴人罹患有
    適應障礙合併憂鬱及焦慮之病症，並非因伊之行為所致，應
    係被上訴人受其上司之騷擾有關；至兩造簽訂之離婚協議書
    並不具法定效力，且九十一年間兩造曾一同出遊，足見兩造
    感情並未破裂。又如判准離婚，對子女監護權由被上訴人任
    之，伊並無意見，伊亦願意給付扶養費云云，資為抗辯。
三、被上訴人主張：兩造於八十六年三月六日結婚，現婚姻關係
    仍存續中，並育有未成年長女江晏安（八十九年二月一日出
    生）之事實，業據其提出戶籍謄本為證（見原審卷八頁至九
    頁），且為上訴人所不否認，應堪信為真實。
四、關於被上訴人請求離婚部分：
  (一)被上訴人主張：上訴人於婚後猜疑心態極為嚴重，迭將伊與
    同事、友人間之正常禮節交誼，誣指為有曖昧關係，懷疑與
    伊洽談保險之營業員會強暴伊，並伴隨極端不堪入耳之言詞
    ，諸如三字經、賤骨頭、賤女人等羞辱，並對伊嚇稱要對伊
    、同事及親友砍殺、放火、潑硫酸等情，有被上訴人所提出
    兩造對話錄音帶暨錄音譯文可證（見原審卷十頁至十七頁及
    證物袋），並經證人即被上訴人之父楊萬深在原審到場證稱
    ：「（被告）有（曾經因為原告跟男生講話，或跟小孩褓母
    全家出遊，或保險業務員在家中談保險之事，而認為那些男
    人意圖對原告騷擾、強暴、或有曖昧關係，導致我前來台北
    進行協調）」、「（協調情形）站在父母的立場，我是儘量
    勸兩人要和好，但原告對我說被告時常在原告上班的地方，
    跟原告的長官當場吵吵鬧鬧，或是打電話。被告有說不要原
    告跟其他男人講話，叫原告不要跟保險業務員、上司講話。
    」、「（我）有（叫被告不要到原告工作的地方騷擾），但
    是被告只是笑笑的、點點頭，沒有說什麼」（見原審卷四三
    頁至四四頁）；另證人即被上訴人之母陳玉妹亦在原審到場
    證稱：「（我）有叫被告不要到原告工作的地方騷擾），但
    是被告只是笑笑的、點點頭，沒有說什麼」（見原審卷四五
    頁），復為上訴人所不否認，自堪信被上訴人所為此部分之
    主張為真實。上訴人雖以因被上訴人任職之機關科長王裕國
    垂涎被上訴人之美色，多次藉故邀宴，糾纏被上訴人，意圖
    染指，復恐嚇被上訴人，寫黑函整伊，害伊遭調查，伊遭此
    刺激之下，始出上開言詞云云，然為被上訴人所否認，而上
    訴人復不能舉證以實其說，殊無足取。
  (二)被上訴人另主張上訴人於九十年十一月一日晚間七時，於台
    北縣板橋市○○路上，又因猜疑伊之機關同事意圖染指伊，
    於爭執中，竟出拳揮打伊之後頭部，經伊報警處理等情，為
    上訴人所不否認，且經證人即被上訴人之父楊萬深在原審到
    場證稱：「（九十一年十一月間）原告有打電話回來，說被
    告打她的頭，我叫原告去報警」（見原審卷四四頁），亦堪
    信被上訴人所為此部分之主張為真實。
  (三)被上訴人又主張伊因上訴人上開虐待行為，致罹患有焦慮、
    失眠、恐懼、胸悶、及憂鬱等症狀，經診斷為適應障礙合併
    憂鬱及焦慮等情，業據其提出國立台灣大學醫學院附設醫院
    出具之診斷書為證（見原審卷十八頁）。雖上訴人辯稱伊不
    認為被上訴人罹患該病症係因伊之行為所致，應係與被上訴
    人之色狼上司有關云云，然斟酌被上訴人受上訴人施以前開
    猜疑誣指、言語辱罵、恐嚇及肢體暴力等行為，其情節應屬
    不輕，並參酌該診斷書上醫師囑言欄所載：「個案……自述
    其丈夫限制其自由，並口語威脅，令其近一週來有焦慮、失
    眠、恐懼、胸悶、憂鬱等症狀，宜進一步澄清事實，並接受
    門診治療，及給予適當保護」等情觀之，亦堪信被上訴人所
    為此部分之主張為真實。
  (四)綜上，上訴人既於婚姻關係存續中，因猜疑心重，迭將被上
    訴人與同事、友人間之正常禮節交誼，誣指為有曖昧關係，
    懷疑與被上訴人洽談保險之營業員會強暴被上訴人，伴隨極
    端不堪入耳之言詞，諸如三字經、賤骨頭、賤女人等言詞羞
    辱被上訴人，並對被上訴人恐嚇稱要對被上訴人、同事及親
    友砍殺、放火、潑硫酸，且又非屬偶發事件，復於九十年十
    一月一日晚間七時許，在台北縣板橋市○○路上，因猜疑伊
    之同事意圖染指伊，於爭執中公然出拳毆打被上訴人之後頭
    部；被上訴人因上訴人之上開行為，致罹患適應障礙合併憂
    鬱及焦慮，已如上述。按夫妻之一方受他方不堪同居之虐待
    者，得向法院請求離婚，民法第一千零五十二條第一項第三
    款定有明文；又所謂不堪同居之虐待，係指與以身體上或精
    神上不可忍受之痛苦，致不堪繼續同居者而言，故夫妻之一
    方受他方之重大侮辱，如夫誣指其妻與人通姦，使之感受精
    神上之痛苦致不堪繼續同居者，不得謂非不堪同居之虐待（
    最高法院二十三年上字第六七八號判例參照）。查被上訴人
    為高中畢業，原任職於經濟部標準檢驗局及台東縣卑南鄉公
    所，目前任職於台中縣稅捐稽徵處（見原審卷五十頁之訪視
    調查報告、七三頁之在職證明書、本院(二)卷一四二頁之準備
    程序筆錄），爰斟酌被上訴人所受侵害之嚴重性、被上訴人
    所受教育程度、及社會地位等一切情狀後，認已達於不堪同
    居虐待之程度，是被上訴人主張其受上訴人不堪同居之虐待
    ，要屬有據。從而，被上訴人依據民法第一千零五十二條第
    一項第三款之規定，請求與上訴人離婚，自屬應予准許。
五、關於被上訴人請求對於兩造所生未成年長女權利義務之行使
    或負擔之酌定部分：按夫妻離婚者，對於未成年子女權利義
    務之行使或負擔，依協議由一方或雙方共同任之。未為協議
    或協議不成者，法院得依夫妻之一方、主管機關、社會福利
    機關或其他利害關係人之請求或依職權酌定之；法院為前條
    裁判時，應依子女之最佳利益，審酌一切情狀，參考社工人
    員之訪視報告，尤應注意左列事項：(一)子女之年齡、性別、
    人數及健康情形。(二)子女之意願及人格發展之需要。(三)父母
    之年齡、職業、品行、健康情形、經濟能力及生活狀況。
    (四)父母保護教養子女之意願及態度。(五)父母子女間或未成年
    子女與其他共同生活之人間之感情狀況，民法第一千零五十
    五條第一項及第一千零五十五條之一分別定有明文。查：
  (一)兩造所生長女江晏安（八十九年二月一日出生），為未成年
    人，有戶籍謄本可稽（見原審卷九頁），被上訴人請求將該
    未成年長女權利義務之行使或負擔由伊任之，而上訴人則表
    示如判決離婚，原審關於子女之監護權判歸被上訴人沒有意
    見（見本院(一)卷一二０頁）。
  (二)復經原審委託財團法人中華兒童暨家庭扶助基金會台北縣家
    庭扶助中心及台東分事務所派員進行訪視，據其提出之調查
    報告及建議所載，於被上訴人方面：就被上訴人居住環境、
    健康狀況、婚姻狀況、親職能力、監護動機、支持系統、孩
    子意願及生活狀況、對探視權態度及看法為調查，經評估、
    建議：(1)以被上訴人目前居家環境、經濟狀況、支持系統而
    言，應可提供案主即江晏安穩定之成長環境。(2)被上訴人對
    於案主之用心關懷可從被上訴人每天打電話給案主、與她聊
    天、告訴她家人都愛她，並與婆婆談與案主相處之方式等行
    動中呈現。雖然上訴人對被上訴人有諸多言語、精神傷害，
    但在案主面前，被上訴人不說上訴人之不是，希望案主之心
    理係健康的，有愛心的。(3)以案主年齡而言，亟需要母親之
    照顧，目前上訴人工作因素無法照顧案主，將案主委由案祖
    父母照顧，此長期隔代養照顧方式，恐影響案主之身心發展
    。再者，於上訴人方面：就上訴人身心狀況、家庭成員概況
    、家庭經濟能力、監護意願、未來計劃、居家環境、兒童被
    監護之意願，其它意見陳述等進行調查及評估，經評估建議
    略以：(1)上訴人有正當之工作與收入，但卻無存款且有負債
    。(2)上訴人將子女交由父母照顧，雖然上訴人每週都會探視
    子女，然與子女之互動時間仍是不多，可感覺子女與上訴人
    之父母親之情感維繫較佳且親近。此有上開基金會台北縣家
    庭扶助中心九十二年十月二日九十二台童北縣家扶監字第一
    ０五四號函所附兒童監護權案件家庭訪視建議表及上開基金
    會台東分事務所九十二年九月二十七日（九十二）台童東家
    字第一八五號函所附訪視調查報告足稽（見原審卷五一頁至
    五二頁、六一頁至六三頁）。亦足資證明對於該未成年長女
    權利義務之行使或負擔，由被上訴人任之，符合該未成年長
    女最佳利益。從而，被上訴人依據民法第一千零五十五條第
    一項及第一千零五十五條之一之規定，請求對於兩造所生未
    成年長女江晏安權利義務之行使或負擔，由伊任之，亦屬應
    予准許。
六、關於被上訴人請求給付未成年長女江晏安之扶養費部分：按
    父母對於未成年之子女，有保護及教養之權利義務；父母對
    於未成年子女之扶養義務，不因結婚經撤銷或離婚而受影響
    ；又負扶養義務者有數人而其親等同一時，應各依其經濟能
    力，分擔義務，民法第一千零八十四條第二項、第一千一百
    一十六條之二及第一千一百一十五條第二項分別定有明文；
    又法院依民法第一千零五十五條之規定為酌定時，得命未行
    使或負擔權利義務之一方給付扶養費。前項扶養費之給付法
    院得依聲請或依職權，命為一次給付或分期給付。分期給付
    遲誤一期履行者，其後之期間視為亦已到期，非訟事件法第
    七十一條之六第一項、第二項亦定有明文。查受扶養權利人
    江晏安為八十九年二月一日出生，依上開說明，上訴人對江
    晏安之扶養義務，既不因兩造離婚而受影響，是被上訴人請
    求上訴人自本件判決確定之日起至江晏安成年止，給付江晏
    安扶養費，自屬有據。至上訴人應給付之扶養費數額，仍應
    依其與被上訴人之經濟能力分擔之，茲查：
  (一)被上訴人為高中畢業，目前任職台中縣稅捐稽徵處，月入約
    三萬元，名下有一棟房屋；上訴人則為大學畢業，目前任職
    台北市士林區戶政事務所，擔任科員，月入約四萬餘元，業
    據兩造陳明在卷，本院於審酌上情後，認兩造應平均負擔子
    女之扶養費，始為公允。
  (二)江晏安尚屬稚齡，日後面臨長期之成長求學階段，需予悉心
    教育、照顧，並有食衣住行育樂等基本生活需要，爰參酌中
    華民國臺灣地區九十年家庭收支調查報告，臺灣地區九十年
    度平均每戶人數為三‧五八人，最終消費支出係六十五萬七
    千八百七十二元，核算出每人平均每月最終消費支出為一萬
    五千三百一十四元（元以下四捨五入）等情節，再綜衡該未
    成年長女之需要、兩造之經濟能力及身分，依目前社會經濟
    狀況與一般國民生活水準，認該未成年長女每月生活所需之
    扶養費應以一萬五千元為適當，應由兩造平均負擔，是上訴
    人每月應負擔該未成年長女之扶養費為七千五百元。從而，
    被上訴人依據上開規定，請求上訴人自本件判決確定日起至
    兩造所生長女江晏安成年止，按月於每月五日前對伊給付該
    長女扶養費七千五百元，亦屬應予准許。
  (三)另為恐日後上訴人有拒絕或拖延之情，而不利該長女之利益
    ，爰依非訟事件法第七十一條之六第二項規定，併予宣告分
    期給付遲誤一期履行者，其後之期間視為亦已到期。
七、綜上所述，原審所為上訴人敗訴之判決，理由不同，但結論
    相同，仍應予以維持。上訴論旨指摘原判決不當，求予廢棄
    改判，為無理由，應予駁回。
八、至兩造其餘之攻擊或防禦方法及未經援用證據，經本院斟酌
    後，認為均不足以影響本判決之結果，自無逐一詳予論駁之
    必要，併此敘明。
據上論結，本件上訴為無理由，依民事訴訟法第四百四十九條第
二項、第七十八條，判決如主文。
中　　華　　民　　國　　94　　年　　5 　　月　　24　　日
　　　　　　　　　民事第六庭　　審判長法　官  林鄉誠
                                      法  官  鄭威莉
　　　　　　　　　　　　　　　　      法  官  楊豐卿
正本係照原本作成。
如不服本判決，應於收受送達後二十日內向本院提出上訴書狀，
其未表明上訴理由者，應於提出上訴後二十日內向本院補提理由
書狀（均須按他造當事人之人數附繕本）上訴時應提出委任律師
或具有律師資格之人之委任狀；委任有律師資格者，另應附具律
師資格證書及釋明委任人與受任人有民事訴訟法第四百六十六條
之一第一項但書或第二項（詳附註）所定關係之釋明文書影本。
中　　華　　民　　國　　94　　年　　5 　　月　　24　　日
                                      書記官  殷丹妮
附註：
民事訴訟法第四百六十六條之一（第一項、第二項）：
對於第二審判決上訴，上訴人應委任律師為訴訟代理人。但上訴
人或其他法定代理人具有律師資格者，不在此限。
上訴人之配偶、三親等內之血親、二親等內之姻親，或上訴人為
法人、中央或地方機關時，其所屬專任人員具有律師資格並經法
院認為適當者，亦得為第三審訴訟代理人。